臺灣高等法院刑事判決　　　　　　　　96年度上訴字第3130號
上　訴　人　臺灣板橋地方法院檢察署檢察官
被　　　告　乙○○
　　　　　　甲○○
前二人共同
選任辯護人　黃重鋼律師
　　　　　　林上鈞律師
　　　　　　李詩皓律師
上列上訴人因被告貪污治罪條例案件，不服臺灣板橋地方法院95
年度訴字第71號，中華民國96年5 月29日第一審判決（起訴案號
：臺灣板橋地方法院檢察署 94年度偵字第12495號、第19683號）
，提起上訴，本院判決如下：
    主  文
上訴駁回。
    理  由
一、公訴意旨略以：被告乙○○係上孟交通有限公司（址設：臺
    北縣板橋市○○街337巷10弄7號，下簡稱上孟公司）負責人
    ，被告甲○○為上孟公司派駐台北縣政府警察局租用信義拖
    吊保管場（下稱信義拖吊場）之現場負責人。緣臺北縣政府
    警察局為彌補公有拖吊人力、車輛之不足，遂依據臺北縣政
    府處理妨害交通車輛自治條例規定，採公開招標方式辦理租
    用拖吊車及保管場，在執行勤務警察依道路交通管理處罰條
    例規定指揮下，從事違規停車車輛之拖吊、代為收繳拖吊費
    及保管費等工作。於民國91年3 月6 日由上孟交通以新台幣
    8,963萬5,299元整得標，台北縣政府警察局於同年月26日與
    上孟公司簽訂合約書，約定：台北縣政府警察局自91年6 月
    10日起至94年6月9日止，為期3 年租用上孟公司之汽車拖吊
    車9輛、機車拖吊車1輛，及位於台北縣板橋市○○路235 號
    領有臨時停車場登記證之保管場，由執行勤務警察依道路交
    通管理處罰條例規定指揮，從事違規停車車輛之拖吊、保管
    工作；上孟公司並應依台北縣政府警察局執行違規停車車輛
    拖吊及保管作業規定第5 項：「代為收繳拖吊費及保管費，
    其每日所代收之款項，應於當日或次日中午前（逢例假日順
    延），繳入台北縣政府警察局指定之縣庫帳戶；台北縣政府
    警察局支付上孟公司車輛拖吊移置費及保管費則依據如附表
    一之標準核實支付。被告乙○○、甲○○二人，均係受台北
    縣政府警察局委託承辦公務之人，渠等明知拖吊移置費、保
    管費或違規停車罰款等係由該上孟公司代為收繳，並應依合
    約書第18條規定：「拖吊費及保管費，應於當日或中午前，
    繳入該局指定之縣庫帳戶」，並將違規停車遭拖吊之車輛資
    料交由入場櫃台小姐登錄電腦「台北縣政府警察局信義拖吊
    保管場登記領結卡檔」，並製作「台北縣政府警察局租用民
    間信義拖吊場進出場明細表」、「日結統計表」列管稽核證
    明該車輛確有被拖吊進場，俾便作為繳入指定縣庫帳戶及核
    支拖吊車租金及保管費之依據，竟共同基於犯意之聯絡，於
    附表所示之「車輛入拖吊場日期」，先後指示其所雇用之拖
    吊場會計徐玉鳳及入場櫃台小姐等，就已為不詳員警舉發，
    並指揮拖吊車司機拖吊入場之車牌號碼HW-8333 號車輛共17
    輛（車牌號碼、遭拖吊之車輛使用人詳如附表所示）無庸輸
    入電腦列帳，以此方式將原應於拖吊當日或次日中午前繳入
    指定縣府帳戶如附表所代為收取之「拖吊場收取費用」共計
    29600 元之公有財務，予以侵占入己（上開17部車輛或因員
    警疏而未能開立罰單，或因遭關說未開立罰單），因認被告
    等涉犯貪污治罪條例第4 條第1項第1款侵占公有財物罪嫌等
    語。
二、按犯罪事實應依證據認定之，無證據不得認定犯罪事實，刑
    事訴訟法第154 條第2 項規定綦詳。又認定不利於被告之事
    實，須依積極證據，茍積極證據不足為不利於被告事實之認
    定時，即應為有利於被告之認定，更不必有何有利之證據；
    且刑事訴訟法上所謂認定犯罪事實之積極證據，係指適合於
    被告犯罪事實之認定之積極證據而言，雖不以直接證據為限
    ，間接證據亦包括在內，然而無論直接或間接證據，其為訴
    訟上之證明，須於通常一般之人均不致有所懷疑，而得確信
    其為真實之程度者，始得據為有罪之認定，倘其證明尚未達
    到此一程度，而有合理之懷疑存在時，自不能以推測或擬制
    之方法，以為有罪裁判之基礎。最高法院著有30年上字第81
    6 號、29年上字第3105號、76年台上字第4986號、40年台上
    字第86號號等判例意旨均可資參照。
三、訊據被告乙○○、甲○○坦承其等為上孟公司負責人、總經
    理兼信義拖吊場現場負責人，上孟公司與臺北縣政府警察局
    簽訂前述民間拖吊車場合約等事實，惟均堅詞否認犯罪，被
    告乙○○辯稱：其並未在拖吊場現場，而行政作業均由現場
    行政人員實務操作，伊並未參與，伊亦未指示行政人員實行
    違法行為等語；至被告甲○○則以：違規舉發單均由值勤之
    警員製開，並非由該公司之行政人員開單，但若被拖吊車輛
    於拖吊現場與警員有糾紛，值勤員警會先以無線電通知拖吊
    場員警先不將違規者相關資料輸入電腦，並轉達該公司行政
    人員暫不輸入，伊未曾接過關說電話等語置辯。
四、經查：
（一）被告乙○○係上孟公司負責人，被告甲○○為上孟公司派
      駐台北縣政府警察局租用信義拖吊場之現場負責人。臺北
      縣政府警察局為彌補人力、車輛之不足，乃以公開招標與
      上孟公司簽訂上開民間拖吊車場合約，於民國91年3月6日
      起為期3 年，上孟公司乃以信義拖吊場由執行勤務警察指
      揮，從事違規停車車輛之拖吊、代為收繳拖吊費及保管費
      之工作，有上孟公司變更登記表、公司基本資料查詢、臺
      北縣政府營利事業登記證、臺北縣停車場登記證、臺北縣
      政府警察局採購案件底價核定單、臺北縣政府警察局板橋
      地區民間拖吊車場合約書、投標標價清單、標單、臺北縣
      政府警察局開標議價決標流標廢標紀錄、臺北縣政府警察
      局租用民間拖吊車（場）執行違規停車車輛拖吊及保管作
      業規定等附卷得憑。
（二）附表所示編號15之車牌號碼P7-158營業小客車，乃所有人
      暨駕駛人方偉杰於92年9月19日下午5時許，因飲酒駕車，
      車輛遭移置至臺北縣板橋市○○路○ 段266之4號板橋市大
      漢橋下拖吊場，由友人唐川陽於同月22日繳納違規款項後
      領車，此有該違規之臺北縣政府警察局執行交通違規移置
      保管車輛通知單、繳款書、交通部公路總局自行收納款項
      收據、臺北縣政府自行收納款項統一收據、臺北縣政府警
      察局板橋分局95年4月4日北縣警板交字第0950010867號函
      暨所附舉發違反道路交通管理事件通知單、臺北縣板橋拖
      吊保管場登記領結卡等在卷可參（見原審卷一第49頁至第
      52頁、第58頁至第62頁），至證人方偉杰於警詢中證稱：
      伊因駕駛車牌號碼P7-158營業小客車，酒醉肇事，在臺北
      縣板橋市○○路為警查獲，該車於92年9月19日下午4時許
      ，經警拖吊至臺北縣板橋市信義拖吊場云云（見偵 12495
      號卷第106 頁），顯然記憶有誤，綜上調查結果，附表編
      號15部分既係向大漢橋下拖吊場繳費，公訴意旨認被告侵
      占此部分繳款，顯有誤會，合先敘明。
（三）附表各編號（編號15除外）所示之車輛因違規而於附表所
      示時間遭拖吊至信義拖吊場之事實，業據證人即車輛使用
      人呂順敬、郭其昌、林文章、王國龍、張清和、葛家勛、
      辛昇達、王品凱、廖金水、余志隆、張淑芬、廖茂樁、杜
      鈞鴻、翁仁瑞、黃塏焙、辜生添於警詢、偵查及原審證稱
      在卷，且有車輛遭拖吊之照片影本附卷可稽（見偵 12495
      號卷第75、79、83、87、91、95、97、110、114、118 頁
      ），又附表編號1至4所示之車輛確實因違規而遭員警拖吊
      ，嗣後自信義拖吊場領回而出場等情，復據證人即當時執
      行勤務之員警方坤明、陳建誠、趙明證稱無訛（見他2697
      號卷第12至20頁），復有信義拖吊領結卡4 紙附卷可徵（
      見偵12495 號卷第44、51、58、65頁），互核相符，是此
      揭事實堪確認。
（四）然揭刑法上之侵占罪，以意圖為自己或第三人不法之所有
      ，而擅自處分自己「持有」之他人所有物，即變更持有之
      意為不法所有之意，為其構成要件（參最高法院41年台非
      字第57號、71年台上字第2304號判例意旨）。本案應再審
      究者，厥為附表各編號（編號15除外）車輛使用人是否有
      向信義拖吊場「交付」拖吊移置費、保管費等各項費用，
      亦即信義拖吊場是否有「收取」附表各編號所示之款項而
      「持有」之。查以：
  (1)、證人即車輛使用人呂順敬、郭其昌、林文章、王國龍、張
      清和、葛家勛、辛昇達、王品凱、廖金水、余志隆、張淑
      芬、廖茂樁、杜鈞鴻、翁仁瑞、黃塏焙、辜生添固證稱其
      等確實有向信義拖吊場繳交費用等語（見偵 12945卷第62
      、41、48、68、71、74、78、82、86、90、98、101、113
      、117頁 ），且除證人廖茂樁證稱因委託李鴻龍辦手續沒
      有向他要收據（見偵12495號卷第94頁 ）外，其他上揭證
      人均證稱當時有拿取收據，收據目前不存在等語。然查證
      人證詞核與以下事證不符。
  (2)、上孟公司因為由執行勤務警察之指揮，依據道路交通管理
      處罰條例規定，從事收繳違規停車車輛之拖吊拖吊費及保
      管費，台北縣政府因此交付「台北縣政府自行收納項統一
      收據」，一式三聯，一聯交由台北縣政府，一聯交由填發
      單位即上孟公司內部存查，一則交由繳由繳款人收執，此
      有卷附之台北縣政府自行收納項統一收據可徵（證物外放
      ），而本院詳稽比對信義拖吊場於91年12月24日、91年12
      月29日、92年6月2日、92年6月4日、92年6月5日、92年 6
      月9日、92年6月18日、92年6月26日、92年9月16日、92年
      9 月19日、92年9月22日、92年9月25日之全日「台北縣政
      府自行收納項統一收據」（外放證物），均未有附表各編
      號（編號15除外）所示之拖吊移置費、保管費繳款紀錄。
      再者，觀諸上揭各筆收據號碼均屬連號，並未有跳號之情
      形，亦徵附表各編號（編號15除外）所示之車輛使用人應
      未有取得收據之事實，承此，其等所證「有繳費而取得收
      據」云云，已與事實不符。
  (3)、又向政府機關繳交規費，政府機關應付予收據，此乃眾所
      周知之常識，信義拖吊場自不可能收取繳款人費用，而故
      意不開立收據，蓋於繳款人向其催討時則將輕易遭識破，
      而以附表各編號（編號15除外）所示多達16件之情形，亦
      不可能發生漏開收據之情形，因此既未有附表各編號（編
      號15除外）所示之繳款收據，實難認附表各編號（編號15
      除外）所示之車輛所有人有繳款之事實。
  (4)、再者，附表各編號（編號15除外）所示之車輛於附表所示
      之期日並未經主管機關開立「舉發違反道路交通管理事件
      通知單」，亦即未有附表所示之違規紀錄，自亦未有違規
      停車罰款之紀錄，此有交通部公路總局高雄監理所臺東監
      理站95年5月23日高監東字第0950007504 號函、臺北市交
      通事件裁決所95年5月24日北市裁一字第09534669400號函
      、交通部公路總局臺北區監理所95年5 月25日北監自字第
      0956008757號函、臺北市交通事件裁決所95年5 月26日北
      市裁一字第0958001950號函、臺北市交通事件裁決所95年
      5月29日北市裁一字第09534828500號函既其等檢附之資料
      附卷可稽（見原審卷一第86至105、107至114 頁）。可知
      ，從官方紀錄來看，附表各編號（編號15除外）所示之車
      輛於附表所示時間當日並未有違規停車之紀錄，亦即，既
      未有繳交罰款之紀錄，亦未有繳交拖吊移置費、保管費之
      紀錄，互核相符。承此，益難證明有附表各編號（編號15
      除外）所示之繳款事實存在，即難證被告乙○○、甲○○
      所屬之信義拖吊場有收取款項而持有之事實。
  (5)、而該等車輛既有違規遭拖吊之事實，何以未有該等繳費之
      紀錄，經查，檢察官於本案並未提出其他之證據以說明該
      等事實。再觀以證人即信義拖吊場負責收費之職員廖淑薰
      於警詢證稱：「（附表編號1至4部分）91年12月24日及同
      月29日係由我與馮秀鳳擔任早班，依正常程序領車，應該
      是向我辦理繳費，並索取放行條後，由馮秀鳳核對放行，
      但該四車我均無繳費之印象，應該是由被告甲○○、主管
      林偉堅交代以修改電腦檔案方式，單獨列印領結卡，由他
      們直接請車主簽名，並交代出車行政人員放行，所以造成
      無違規停車紀錄、保管費及繳費紀錄」（見偵12495 卷第
      185 頁），至於其餘如附表所示編號5 至14、16、17車輛
      ，證人廖淑薰復證稱：「有無收錢我不清楚，這些車輛應
      該也是如前述所說由甲○○及林偉堅等主管交代以修改檔
      案方式，以其他違規車輛替代修改，至上述車輛無相關罰
      款入帳繳庫之記錄（見偵12495 號卷第185、186頁）。由
      證人廖淑薰證詞說明，附表各編號（編號15除外）所示之
      車輛實際雖有拖吊入信義拖吊場，惟並無繳費之事實，而
      係經由「以其他違規車輛修改電腦檔案」之方式放行。參
      諸證人徐玉鳳對於附表各編號所示車輛情形，雖證稱不清
      楚，惟其於警詢中另證稱：警方提示自93年6 月21日至94
      年4 月24日共有10部車輛，經拖吊進場，卻無進場暨繳費
      紀錄，乃被告甲○○、主管林偉堅授意，不將該等被拖吊
      車輛輸入電腦，被告乙○○會直接交代被告甲○○、主管
      林偉堅處理等語（參見同上偵查卷第69頁），其所證稱之
      車輛雖非本案公訴意旨之車輛，惟所證「修改電腦檔案」
      之情形核與證人廖淑薰上揭所證相符，亦徵拖吊進入信義
      拖吊場之車輛，何以未有繳費入國庫之原因，亦有可能係
      因為逕修改電腦紀錄而放行，雖然，證人廖淑薰、徐玉鳳
      之證詞尚無其他證據以佐證之，然由其等證詞亦徵附表各
      編號（編號15除外）所示之車輛並未有繳款之事實。
  (6)、綜上調查結果，均未能證明被告乙○○、甲○○所負責之
      信義拖吊場有收取附表各編號（編號15除外）所示之繳費
      ，亦即未能證明被告乙○○、甲○○有「持有公有財物」
      之事實。
五、綜上審理結果，不能證明信義拖吊場有收取附表各編號（編
    號15除外）所示之繳費，亦即未能證明被告乙○○、甲○○
    有「持有公有財物」之事實，即不能證明公訴意旨之犯行，
    原審以不能證明犯罪而諭知被告二人無罪，尚無違誤。至檢
    察官上訴意旨認：(1)、附表所示17位車主表示有繳納違規罰
    款，該拖吊場並無將前開車主拖吊、繳款資料輸入電腦等情
    ，業據證人即承辦員警吳明永結證屬實，是本件縱因員警疏
    未開立罰單，或因員警遭關說未開立罰單，然上開車主確實
    於領車時繳納罰款，且被告二人未依規定將所收罰款繳交至
    指定帳戶，將所收取罰款侵占入己，已該當貪污治罪條例第
    4 條第1項第1款侵占公有財物罪之犯行；(2)、縱原審依證人
    指訴，無法認定拖吊人有經員警舉發並開立罰單，及繳交違
    規罰款予信義拖吊場等情，原審應依職權函查臺北縣政府警
    察局查明之，原審竟未予調查，亦未交待不採納之理由；(3)
    、依證人徐玉鳳之證述，可知被告乙○○、甲○○有直接指
    示拖吊場人員修改車輛保管紀錄，原審未盡調查之能事已其
    明瞭，原判決難認妥適等語。惟查，檢察官所執上揭理由，
    業據本院逐一調查說明如前，核均無理由，應予駁回。
六、又附表各編號（編號15除外）所示之車輛既有經拖吊入信義
    拖吊場，而信義拖吊場所屬之上孟公司卻未有繳費於公庫之
    事實，業經本院調查如前，雖不能證明車輛所有人有繳交拖
    吊移置費、保管費之事實，惟該等車輛究係如何得以放行？
    何以主管機關均未對該車輛開立「舉發違反道路交通管理事
    件通知單」？其間是否另涉不法行為？自應由偵查機關續予
    偵查了以適當之處置，併予敘明。
據上論斷，應依刑事訴訟法第368條，判決如主文。
本案經檢察官劉文水到庭執行職務
中　　華　　民　　國　　96　　年　　10　　月　　18　　日
 　　　　　 刑事第十二庭  審判長法　官 蔡永昌
                                法　官 施俊堯
                                法　官 王梅英
以上正本證明與原本無異。
檢察官如不服本判決，應於收受送達後十日內向本院提出上訴書
狀，其未敘述上訴之理由者並得於提起上訴後十日內向本院補提
理由書（均須按他造當事人之人數附繕本）。
被告不得上訴。
                                書記官 顧哲瑜
中　　華　　民　　國　　96　　年　　10　　月　　19　　日
附表：
 ┌──┬──────┬──────┬─────┬─────┬────┐
 │編號│車牌號碼    │ 遭拖吊之車 │車輛入拖吊│車輛出拖吊│拖吊場收│
 │    │            │ 輛使用人   │場日期    │場日期、時│取費用  │
 │    │            │ （所有人） │（車輛違規│間        │        │
 │    │            │            │地點）    │          │        │
 ├──┼──────┼──────┼─────┼─────┼────┤
 │一  │HW-8333     │郭其昌      │91.12.29  │91.12.29  │1200元  │
 │    │            │            │（板橋市光│16：45    │        │
 │    │            │            │正街）    │          │        │
 │    │            │            │          │          │        │
 │    │            │            │          │          │        │
 │    │            │            │          │          │        │
 │    │            │            │          │          │        │
 ├──┼──────┼──────┼─────┼─────┼────┤
 │二  │5B-3283     │林文章      │91.12.29  │91.12.29  │1200元  │
 │    │            │            │（板橋市光│16：45    │        │
 │    │            │            │正街）    │          │        │
 │    │            │            │          │          │        │
 │    │            │            │          │          │        │
 │    │            │            │          │          │        │
 │    │            │            │          │          │        │
 ├──┼──────┼──────┼─────┼─────┼────┤
 │三  │GK-0528     │王國龍      │91.12.24  │91.12.24  │1200元  │
 │    │            │            │（板橋市南│11：03    │        │
 │    │            │            │雅東路）  │          │        │
 │    │            │            │          │          │        │
 │    │            │            │          │          │        │
 │    │            │            │          │          │        │
 │    │            │            │          │          │        │
 ├──┼──────┼──────┼─────┼─────┼────┤
 │四  │7T-5758     │呂順敬      │91.12.24  │91.12.24  │1200元  │
 │    │            │            │（板橋市文│20：09    │        │
 │    │            │            │化路一段）│          │        │
 │    │            │            │          │          │        │
 │    │            │            │          │          │        │
 │    │            │            │          │          │        │
 │    │            │            │          │          │        │
 ├──┼──────┼──────┼─────┼─────┼────┤
 │五  │MP-551      │張清和      │92.06.02  │92.06.02  │1800元  │
 │    │            │            │（板橋市稚│          │        │
 │    │            │            │暉街）    │          │        │
 ├──┼──────┼──────┼─────┼─────┼────┤
 │六  │7B-5906     │葛家勛      │92.06.04  │92.06.04  │1800元  │
 │    │            │            │（板橋市南│          │        │
 │    │            │            │門路）    │          │        │
 ├──┼──────┼──────┼─────┼─────┼────┤
 │七  │DP-2332     │段曼華      │92.06.04  │92.06.04  │1800元  │
 │    │            │            │（板橋市）│          │        │
 │    │            │            │          │          │        │
 │    │            │            │          │          │        │
 │    │            │            │          │          │        │
 ├──┼──────┼──────┼─────┼─────┼────┤
 │八  │K8-0025     │王品凱      │92.06.05  │92.06.05  │1800元  │
 │    │            │            │（板橋市）│          │        │
 │    │            │            │          │          │        │
 │    │            │            │          │          │        │
 │    │            │            │          │          │        │
 ├──┼──────┼──────┼─────┼─────┼────┤
 │九  │IH-8809     │廖金水      │92.06.09  │92.06.09  │2100元  │
 │    │            │            │（板橋市）│          │        │
 │    │            │            │          │          │        │
 │    │            │            │          │          │        │
 │    │            │            │          │          │        │
 ├──┼──────┼──────┼─────┼─────┼────┤
 │十  │BA-7297     │余志隆      │92.06.18  │92.06.18  │1800元  │
 │    │            │            │（板橋市國│          │        │
 │    │            │            │慶路）    │          │        │
 │    │            │            │          │          │        │
 ├──┼──────┼──────┼─────┼─────┼────┤
 │十一│ZD-5447     │張淑芬      │92.06.26  │92.06.26  │2100元  │
 │    │            │            │（板橋市）│          │        │
 │    │            │            │          │          │        │
 │    │            │            │          │          │        │
 ├──┼──────┼──────┼─────┼─────┼────┤
 │十二│DN-0106     │廖茂樁      │92.06.26  │92.06.26  │1800元  │
 │    │            │            │（板橋市館│          │        │
 │    │            │            │前東路）  │          │        │
 │    │            │            │          │          │        │
 ├──┼──────┼──────┼─────┼─────┼────┤
 │十三│DC-7126     │杜鈞鴻      │92.09.16  │92.09.16  │2100元  │
 │    │            │            │（板橋市）│          │        │
 ├──┼──────┼──────┼─────┼─────┼────┤
 │十四│HT-7105     │翁雅賢      │92.09.19  │92.09.19  │2100元  │
 │    │            │            │（板橋市四│          │        │
 │    │            │            │川路）    │          │        │
 │    │            │            │          │          │        │
 │    │            │            │          │          │        │
 │    │            │            │          │          │        │
 │    │            │            │          │          │        │
 │    │            │            │          │          │        │
 │    │            │            │          │          │        │
 │    │            │            │          │          │        │
 │    │            │            │          │          │        │
 │    │            │            │          │          │        │
 ├──┼──────┼──────┼─────┼─────┼────┤
 │十五│P7-158      │方偉杰      │92.09.19  │92.09.19  │1400元  │
 │    │            │            │（板橋市國│          │        │
 │    │            │            │慶路）    │          │        │
 │    │            │            │          │          │        │
 ├──┼──────┼──────┼─────┼─────┼────┤
 │十六│HN-5857     │黃塏焙      │92.09.22  │92.09.22  │2100元  │
 │    │            │            │（板橋市重│          │        │
 │    │            │            │慶路）    │          │        │
 │    │            │            │          │          │        │
 ├──┼──────┼──────┼─────┼─────┼────┤
 │十七│6T-9410     │辜生添      │92.09.25  │92.09.25  │2100元  │
 │    │            │            │（板橋市南│          │        │
 │    │            │            │雅市場）  │          │        │
 │    │            │            │          │          │        │
 └──┴──────┴──────┴─────┴─────┴────┘
